【裁判字號】    98,簡上,81
【裁判日期】    990414
【裁判案由】    遷讓房屋等
【裁判全文】
臺灣屏東地方法院民事判決              98年度簡上字第81號
上  訴  人  丙○○
訴訟代理人  林肇明律師
被 上訴 人  乙○○○
上列當事人間請求遷讓房屋等事件，上訴人對於中華民國98年8
月31日本院潮州簡易庭98年度潮簡字第248 號第一審判決提起上
訴，本院於民國99年3 月31日言詞辯論終結，判決如下：
    主  文
上訴駁回。
第二審訴訟費用由上訴人負擔。
    事  實  及  理  由
一、被上訴人起訴主張：屏東縣內埔鄉○○○○段138 建號即門
    牌號碼屏東縣內埔鄉○○村○○路303 號房屋（下稱系爭房
    屋）為其所有，詎上訴人無任何合法占有權源，竟無權占有
    被上訴人所有之系爭房屋，被上訴人請求上訴人返還系爭房
    屋，均為上訴人拒絕，爰依民法第767 條規定提起本件訴訟
    等情。並聲明：上訴人應將系爭房屋遷讓交還被上訴人。
二、上訴人在第一審則以：伊從小就住在系爭房屋，如果將房屋
    交還被上訴人，不知道要住在那裡，且當初是因為被上訴人
    以暴力的手段強迫伊之子丁○○將系爭房屋過戶到被上訴人
    名下等語資為抗辯。並聲明：駁回被上訴人第一審之訴。
三、原審為被上訴人勝訴之判決，併依職權宣告假執行。上訴人
    不服提起上訴，並補稱：(一)被上訴人房屋坐落在上訴人土地
    上，雙方法律關係為何，原審未盡闡明義務，其訴訟程序即
    有重大瑕疵；(二)系爭房屋係坐落在上訴人所有同段700 地號
    土地上，最遲民國74年起被上訴人即住在系爭房屋並使用上
    訴人之上開土地，而上訴人亦住在系爭房屋，並將土地提供
    被上訴人之房屋使用，雙方數十年來均默許對方相互使用土
    地及房屋，兩造間即存有租賃之法律關係，上訴人使用系爭
    房屋並非無權占有；(三)87年因被上訴人之子及上訴人之兄弟
    陳銘發、陳銘源等人認上訴人一家居住系爭房屋，對彼等不
    公平，乙○○○乃將系爭房屋移轉登記於上訴人之子丁○○
    名下，並要求上訴人支付新臺幣（下同）100 萬元，而上訴
    人及妻甲○○乃陸續匯款給付完畢，依此，丁○○與被上訴
    人間成立買賣關係，依民法第425 條規定，上訴人仍有權居
    住於系爭房屋；(四)至97年10、11月份，被上訴人已高齡80餘
    歲，年老體衰，加上該二兄弟三番兩次逼迫上訴人應遷離系
    爭房屋或支付租金，在不堪其擾下，上訴人乃同意將房屋過
    戶被上訴人名下，而被上訴人亦同意上訴人全家繼續居住於
    系爭房屋，故上訴人及丁○○才同意將印鑑及權狀交出，俾
    辦理過戶登記。綜上，系爭房屋過戶登記被上訴人名下，被
    上訴人並未支付任何金錢，雙方係成立附負擔之贈與契約及
    第三人利益契約，從而上訴人使用系爭房屋，非無法律上正
    當理由，被上訴人主張遷讓房屋，亦屬無據；(五)衡諸被上訴
    人年老體衰受人利用，上訴人曾支付房屋價金100 萬元與被
    上訴人之事實（實際上為兄弟陳銘發等人拿去花用）及97年
    11月4 日登記被上訴人名下，被上訴人並無收回自住之需要
    ，卻於登記後不到半年起訴要求上訴人搬遷，且房屋坐落上
    訴人土地等事實，被上訴人乃專以損害上訴人為主要目的，
    其行使物上請求權，當屬權利濫用，有違誠信原則；(六)原審
    判決宣告之假執行，已於99年1 月25日執行完畢，爰依民事
    訴訟法第395 條第2 項規定，擴張聲明被上訴人應返還上訴
    人因假執行已為之給付等語。上訴聲明：(一)廢棄原判決；(二)
    駁回被上訴人第一審之訴；(三)被上訴人應將屏東縣內埔鄉○
    ○○○段138 建號即門牌號碼屏東縣內埔鄉○○村○○路
    303 號房屋遷讓交還上訴人。被上訴人則於本院聲明：駁回
    上訴人之上訴。
四、兩造不爭執之事實：
    (一)系爭房屋原登記在被上訴人名下，嗣於87年間過戶登記在
      其孫即上訴人之子丁○○名下，丁○○復於97年11月4 日
      將系爭房屋過戶登記回被上訴人名下。
    (二)系爭房屋坐落之土地登記在上訴人名下。
五、得心證之理由：
    本件兩造所爭執之處，應在於：上訴人有無占有系爭房屋之
    正當權源？茲分別說明如下：
    (一)按「當事人不得提出新攻擊或防禦方法。但有下列情形之
      一者，不在此限：一、因第一審法院違背法令致未能提出
      者。二、事實發生於第一審法院言詞辯論終結後者。三、
      對於在第一審已提出之攻擊或防禦方法為補充者。四、事
      實於法院已顯著或為其職務上所已知或應依職權調查證據
      者。五、其他非可歸責於當事人之事由，致未能於第一審
      提出者。六、如不許其提出顯失公平者。前項但書各款事
      由，當事人應釋明之。違反前二項之規定者，第二審法院
      應駁回之。」民事訴訟法第447 條定有明文。其立法理由
      略以：1.原規定採行修正之續審制，仍無法避免及改正當
      事人輕忽第一審程序，遲至第二審程序始提出新攻擊防禦
      方法之情形，不但耗費司法資源，且造成對造當事人時間
      、勞力及費用之浪費，亦無法建構完善之金字塔型訴訟制
      度。為改正上述之缺點，合理分配司法資源，乃修正本條
      第一項規定，原則上禁止當事人於第二審提出新攻擊防禦
      方法。惟若一律不准當事人提出新攻擊或防禦方法，對於
      當事人權益之保護欠週，因此於但書規定例外得提出新攻
      擊防禦方法之情形。2.當事人主張有第一項但書各款得提
      出新攻擊防禦方法之事由，應提出即時可供調查之證據釋
      明之，以利第二審法院判斷，爰增設第二項規定。3.當事
      人違反第一項規定，提出新攻擊防禦方法，或主張有第一
      項但書各款之情形，而未提出即時可供調查之證據以資釋
      明者，第二審法院無庸命補正應予以裁定駁回，或於判決
      理由中敘明之，爰增訂第三項規定，以明其違反之效果。
      次按當事人之主張或陳述，與釋明有別，所謂釋明，係指
      當事人提出即時可以調查之證據，俾法院信其主張為真實
      之謂（參照民事訴訟法第284 條）。當事人之主張或陳述
      ，並非使法院得心證之證據方法，自非釋明（最高法院72
      年度台上字第1018號裁判要旨參照），合先敘明。
    (二)上訴人委任律師為訴訟代理人後，始於本院提出前揭多項
      新攻擊或防禦方法，並聲稱：1.上訴人主張系爭房屋97年
      11月4 日移轉登記與被上訴人係附負擔之贈與，符合經驗
      法則，如不許上訴人於第二審提出新攻防方法即顯失公平
      ；2.至上訴人提出租賃關係存在及買賣不破租賃，係補充
      第一審已提出之攻防方法云云。惟查：
      1.原審法官就上訴人在第一審之陳述，曾問：「你住在系
        爭房屋有無何法律上的原因？」上訴人確答：「沒有。
        」再問：「你有無向原告（被上訴人）承租系爭房屋？
        」上訴人陳明：「以前有向父親承租，現在沒有。」（
        見原審卷第38頁），可見原審就上訴人陳述之端緒，已
        行使闡明權，並非未盡闡明義務，上訴人仍未提出關於
        租賃關係存在及買賣不破租賃之主張或陳述。從而上訴
        人於本院提出租賃關係存在及買賣不破租賃，並非對於
        在第一審已提出之攻擊或防禦方法為補充者，亦非因第
        一審法院未盡闡明義務違背法令致未能提出者。
      2.況上訴人在第一審已自認住在系爭房屋無法律上原因，
        如前所述，復於本院主張買賣不破租賃、附負擔之贈與
        等占有權源，即違反「禁反言原則」甚明。況上訴人雖
        於本院主張陳述前揭多項新攻防方法，但尚未達釋明之
        程度，即應予駁回，不予審酌。
      3.退步言，縱認上訴人所提出之新攻防方法均應予審酌，
        然而被上訴人均予否認，上訴人就其新攻防方法仍應負
        舉證責任。略述如下：
        (1)衡情同財共居之親屬間默許相互使用對方所有之土地
          及房屋，其事實上之原因無法一概而論，亦未必存在
          法律上之原因，尚難遽認即成立租賃契約。上訴人僅
          憑兩造間曾經默許相互使用對方所有之土地及房屋，
          即聲稱兩造間租賃關係存在，顯為率斷，不足採信。
          縱解為有租賃關係存在，亦屬未定期限且未經公證之
          不動產租賃契約。又上訴人所謂買賣不破租賃，係指
          被上訴人於87年間將系爭房屋讓售與丁○○，不影響
          兩造間租賃關係，但上訴人係提出甲○○於85年至90
          年間陸續匯款54次及存款1 次，合計1,392,090 元給
          陳銘發之單據為證（見本院卷第43～100 頁），但吳
          瑞珍交付上開款項給陳銘發之原因不明，據甲○○到
          庭竟稱沒有講明（見本院卷第180 頁背面），丁○○
          到庭則稱系爭房屋係其祖父與被上訴人於87年間送給
          伊（見本院卷第180 頁），核與上訴人主張、甲○○
          陳述各有矛盾，雖堪認甲○○交付上開款項給陳銘發
          為真實，但仍不能證明被上訴人於87年間將系爭房屋
          讓售與丁○○。況丁○○嗣於97年間將系爭房屋移轉
          與被上訴人，依修正後民法第425 條之規定，不適用
          未定期限且未經公證之不動產租賃契約，益難認兩造
          間有何買賣不破租賃可言。從而，上訴人主張其占有
          房屋權源為租賃及買賣不破租賃，顯無可採。
        (2)上訴人復主張丁○○於97年11月4 日將系爭房屋過戶
          登記回被上訴人名下，為附負擔之贈與，其所謂負擔
          即被上訴人同意上訴人一家人繼續居住系爭房屋。雖
          經丁○○到庭聲稱被上訴人有說伊全家人可以繼續住
          ，但沒有別人在場（見本院卷第180 頁），顯無旁證
          可佐，且被上訴人當庭嚴詞否認（見本院卷第181 頁
          ），已難遽信為真實。況上訴人在第一審聲稱是被上
          訴人等用暴力手段強迫丁○○把系爭房屋過戶回去（
          見原審卷第37頁），除上訴人已違反「禁反言原則」
          外，亦與丁○○所述不符。若果上訴人此部分新主張
          與丁○○所述屬實，上訴人應自始明瞭系爭房屋於97
          年間過戶登記回被上訴人名下之原委，此為事實陳述
          ，與不諳法律無涉，自無隱匿此項對其有利之事實，
          反而虛構丁○○係遭受暴力所為之理。從而，上訴人
          主張其占有房屋權源為附負擔之贈與，亦難採憑。
        (3)上訴人既不能證明有系爭房屋之占有權源，占有系爭
          房屋即屬無權占有，故被上訴人行使其物上請求權，
          應為所有權之正當行使，上訴人以因此將受有無房屋
          可住之窘境，竟倒果為因指稱被上訴人為權利濫用，
          其理由究非可取。
    (三)依原審已有之訴訟資料，上訴人在第一審已自認住在系爭
      房屋無法律上原因。以無權占有為原因，請求返還所有物
      之訴，被告對原告就其物有所有權存在之事實無爭執，而
      僅以非無權占有為抗辯者，原告於被告無權占有之事實，
      無舉證責任；被告應就其取得占有，係有正當權源之事實
      證明之，如不能證明，則應認原告之請求為有理由（最高
      法院72年度台上字第1552號裁判要旨參照）。基上，系爭
      房屋為被上訴人所有，為兩造所不爭執，上訴人既未提出
      其有權占有系爭房屋之事證，自應認被上訴人請求其遷讓
      房屋為有理由。
六、綜上所述，被上訴人依民法第767 條規定，請求上訴人應將
    系爭房屋遷讓交還被上訴人，為有理由，應予准許，是原審
    所為上訴人敗訴之判決，認事用法並無違誤，則上訴人指摘
    原判決不當，求予廢棄改判，併請求返還假執行之給付，為
    無理由，應予駁回。
七、至兩造其餘之攻擊或防禦方法及未經援用之證據，經本院斟
    酌後，認為均對本判決結果不生影響，自無逐一詳予論駁之
    必要，併此敘明。
八、訴訟費用負擔之依據：民事訴訟法第78條。
中    華    民    國    99    年    4     月    14    日
                  民事第二庭    審判長法  官  張世賢
                                      法  官  胡晏彰
                                      法  官  蔡嘉裕
正本係照原本作成。
本判決不得上訴。
中    華    民    國    99    年    4     月    14    日
                                      書記官  蘇小雅

司法院資訊處製作；財團法人民間司法改革基金會備份。
